臺灣宜蘭地方法院民事判決              100年度簡上字第2號
上  訴  人  盧惟仁
訴訟代理人  羅明宏律師
被  上訴人  林文章
            林成雄
前列  二人
共      同
訴訟代理人  吳振東律師
上列當事人間確認通行權等事件，上訴人對於中華民國99年12月
17日本院宜蘭簡易庭99年度宜簡字第142 號第一審判決，提起上
訴，本院判決如下：
    主  文
上訴駁回。
第二審訴訟費用新台幣伍仟陸佰玖拾伍元由上訴人負擔。
    事實及理由
一、按確認法律關係之訴，非原告有即受確認判決之法律上利益
    者，不得提起之，民事訴訟法第247條第1項定有明文。而所
    謂即受確認判決之法律上利益，係指法律關係之存否不明確
    ，原告主觀上認其在法律上之地位有不安之狀態存在，且此
    種不安之狀態，能以確認判決將之除去者而言（最高法院52
    年台上字第1240號判例意旨參照）。查被上訴人主張其就吳
    姓聖母祀所有坐落宜蘭縣頭城鎮○○○段拔雅林小段85地號
    土地（以下簡稱系爭85地號土地）如附圖（即宜蘭縣宜蘭地
    政事務所99年9月16日2826號土地複丈成果圖）編號二所示A
    、B、C、D圍成之斜線範圍（ 面積17.79平方公尺、寬度2.2
    公尺，以下簡稱系爭通行範圍）有通行權存在等情，惟遭上
    訴人以基於系爭85地號土地地上權人與承租人之身分所否認
    。是兩造間上開通行權之法律關係是否存在？通行權之範圍
    如何？就被上訴人主觀上認有不安狀態存在，即屬不確定；
    而此種不確定之狀態復得以本確認判決加以除去，揆諸前揭
    判例意旨，被上訴人於原審提起本件確認之訴，堪認有即受
    確認判決之法律上利益，合先敘明。
二、被上訴人起訴主張：
（一）被上訴人與訴外人吳清來依序世居於宜蘭縣頭城鎮○○里
      ○鄰○○路90號、91號與復興路61之1號，上開門牌號碼於
      78年4月1日分別整編為宜蘭縣頭城鎮○○里○ 鄰○○路69
      巷2、3、1號（ 上開宜蘭縣頭城鎮○○路69巷簡稱系爭復
      興路69巷、而系爭復興路69巷2、3號以下簡稱系爭房屋）
      。又系爭房屋所坐落被上訴人與他人所共有之宜蘭縣頭城
      鎮○○○段拔雅林小段87地號土地（以下簡稱系爭87地號
      土地），與公路並無適宜之聯絡，出入必須經周圍土地即
      系爭85地號土地之系爭通行範圍為通行。而系爭85地號土
      地之所有權人為吳姓聖母祀，其原管理人為訴外人吳桂森
      ，吳桂森死亡後，因繼承關係由訴外人吳志賢出任管理人
      。吳志賢為通行問題，亦曾於66年間出具土地使用同意書
      予被上訴人之母並承諾將系爭85地號土地無償提供渠等通
      行之用。故被上訴人與其家屬及吳清來即利用系爭85地號
      土地東北側竹籬與蘭陽技術學院圍牆間之土地（即系爭復
      興路69巷，包含系爭通行範圍）與公路即宜蘭縣頭城鎮○
      ○路為聯絡。上訴人竟無視於此，而於97年1月24 日以系
      爭85地號土地地上權人與承租人之身分，將系爭85地號土
      地之系爭復興路69巷巷口處架設鐵網圍籬，阻礙通行，經
      被上訴人將其拆除後，上訴人復於98年9月1日破壞路面，
      並堆置廢棄輪胎及石塊等障礙物妨害被上訴人之通行。
（二）本件被上訴人林文章現仍設籍居住於宜蘭縣頭城鎮○○路
      69巷2號，被上訴人林成雄雖遷籍至同鎮○○路46巷8號，
      但被上訴人均為系爭87地號土地之共有人，又為系爭房屋
      之所有人，平日亦利用系爭房屋周圍土地種植水果及竹筍
      維生。且系爭復興路69巷東北側為蘭陽技術學院之校園，
      該巷1 號為訴外人吳清來之住屋。巷內有古厝二間即系爭
      房屋，現放置物品，屋後種植芭蕉及其他果樹，目前系爭
      房屋胥賴系爭復興路69巷以通行至復興路等情，製有勘驗
      筆錄並攝有照片在原審卷可稽，足見被上訴人亦為民法第
      800條之1之工作物利用人。苟上訴人不讓被上訴人藉由系
      爭通行範圍與宜蘭縣頭城鎮○○路為聯繫，則系爭87地號
      土地因與公路無適宜之聯絡，致不能為通常使用，殆無疑
      義。又所謂與公路無適宜之聯絡，須依時代變遷與經濟發
      展實際情形衡量，現今社會以汽車代步已屬普遍及必要，
      且被上訴人於系爭87地號土地從事農作，運送農具及肥料
      須以車輛為之，故通行道路至少須以現今汽車或貨車寬度
      2公尺同寬，因此上訴人主張被上訴人可利用原有1.5公尺
      寬之保甲路通行，對目前農機及小客車得以進出之寬度而
      言勢必造成通行困難，就此難認有達通常之使用。為此爰
      依民法第767條第1項中段、第2項、第787條、第800條之1
      之法律關係，請求確認被上訴人就系爭土地於系爭通行範
      圍有通行權存在。且上訴人應將其在系爭通行範圍所設置
      之障礙物移除回復通道路面，且不得禁止或妨害被上訴人
      之通行等語。
三、上訴人於原審答辯及上訴後之陳述：
（一）依被上訴人提供之戶籍資料，被上訴人林成雄之戶籍已於
      86年5月28日遷出至宜蘭縣頭城鎮○○路46巷8號（即現在
      之文雅路12號），被上訴人林文章雖設籍於同鎮○○路69
      巷2號，但2人實際均未居住於系爭房屋，而系爭房屋目前
      無人居住，房屋周圍果園均已廢棄且無人管理，故被上訴
      人陳稱於該房屋周圍種植水果，顯與事實不符。
（二）再者，系爭房屋是否為被上訴人所有，未見提出所有權證
      明，是以被上訴人僅為系爭87地號土地共有人之一，尚不
      得認定被上訴人為系爭房屋所有人。且被上訴人雖主張於
      同段87地號種植有果園，原審履勘時亦確見有果樹云云，
      惟查原審勘驗時所見之果樹（芭蕉、番石榴）乃第三人種
      植非屬被上訴人所有，至於芭蕉後方之蓮霧樹多年無人管
      理，與一般路樹無異，並無種植經營之事實，簡言之，被
      上訴人並無經營果園之事實，所謂「果園」係被上訴人飾
      詞，並非事實。更何況，被上訴人既然偶至該處利用原有
      之1.5 公尺保甲路通行至路面無任何障礙，難謂與公路無
      適宜之聯絡致不能為通常之使用，縱退步言之，被上訴人
      如有需使用農機，以一般農機車體寬度僅1.1公尺至1.3公
      尺，另1600c.c.自小客車寬度，路寬1.5 公尺亦是足敷所
      需，何以需用到寬2.2 公尺之系爭通行範圍，被上訴人並
      未有任何依據。是系爭87地號土地顯非民法第787 條規定
      之「袋地」，原審認依現今經濟規模及機具使用情形系爭
      復興路69巷寬為2. 2公尺為必要通行之寬度，即於法有違
      等語。
四、原審審理結果，判決被上訴人全部勝訴，即確認被上訴人就
    系爭85地號土地之系爭通行範圍有通行權存在。且上訴人應
    將系爭通行範圍之障礙物移除回復通道路面，且不得禁止或
    妨害被上訴人之通行。上訴人聲明不服，並聲明請求原判決
    廢棄。上開廢棄部分，被上訴人於第一審之訴及假執行之宣
    告均駁回。被上訴人亦據其於原審之主張否認上訴人之抗辯
    ，並聲明：駁回上訴人之上訴。
五、被上訴人主張其為系爭87地號之共有人之一，且被上訴人於
    系爭87地號土地上占有使用系爭房屋，目前使用上其出入必
    須通行周圍土地即同段85地號土地上之系爭復興路69巷，始
    能與宜蘭縣頭城鎮○○路為聯繫，而系爭復興路69巷位於系
    爭85地號土地之現況即附圖編號一GH之連線（即等同附圖編
    號二CD連線）係與宜蘭縣頭城鎮○○路71號西南側鐵皮頂房
    屋相鄰，G點（即C點）即為系爭復興路69號巷口前界址處。
    另附圖編號一EF連線與附圖編號二AB連線該側係為竹林，竹
    林旁有混凝石塊堆置與輪胎埋設，以履勘當日實際測量坐落
    系爭85地號土地之系爭復興路69巷實際可供通行之寬度（即
    自GH連線量至上開混凝石塊與輪胎處）其寬度約為1.5 公尺
    。又系爭87地號土地上之系爭房屋及被上訴人所建之鐵皮屋
    目前為被上訴人堆置物品或農具使用外，少有居住。系爭房
    屋前有水泥空地，其餘土地有樹木、雜草欉、灌木欉等。而
    樹林間有高約2 層樓之蓮霧樹多棵，然樹下雜草叢生，並無
    特定路線可入內，呈現無人管理之現象等情等情，業據提出
    戶籍登記申請書、戶籍謄本、門牌證明書、舊土地登記簿、
    土地使用同意書、本院98年度易字第529 號刑事判決書及原
    審與上訴審之勘驗筆錄、照片為證，復為兩造所不爭執，堪
    認為真。被上訴人進而主張，為能通常使用系爭87地號土地
    ，則上訴人應容忍被上訴人通行系爭通行範圍，然上訴人則
    否認之，並以前詞為辯。是經整理後，確認本件爭點在於被
    上訴人請求通行系爭通行範圍，是否為必要通行範圍所為損
    害最小之處所及方法？茲分述如下：
（一）按土地因與公路無適宜之聯絡，致不能為通常使用時，除
      因土地所有人之任意行為所生者外，土地所有人得通行周
      圍地以至公路，民法第78條第1 項前段定有明文。惟土地
      是否不能為通常使用，應斟酌土地之形狀、面積、位置及
      用途定之，且民法第787條第1項所謂土地與公路無適宜之
      聯絡，致不能為通常之使用，其情形不以土地絕對不通公
      路為限，即土地雖非絕對不通公路，因其通行困難以致不
      能為通常之使用時，亦應許其通行周圍地以至公路，最高
      法院53年台上字第2996號判例意旨、81年度台上字第2453
      號判決要旨可資參照。故審酌袋地通行權是否存在之前提
      ，端視該土地是否因通行困難以致不能為通常之使用而定
      。經查：上訴人雖抗辯系爭87地號土地多年來無人居住或
      未有任何經營管理，被上訴人偶爾至該處則利用系爭復興
      路69巷原本1.5 公尺寬之保甲路通行並無任何障礙，難謂
      與公路無適宜之聯絡致不能為通常使用等語。然以目前坐
      落系爭85地號土地上之系爭復興路69巷經本院現場實地丈
      量可供通行之寬度為1.5 公尺，已如前述。以道路通行之
      目的，除供行人步行外，依目前一般人日常活動藉由使用
      車輛載運人、貨，以達其一般生活之目的，已屬常態。以
      系爭87地號土地目前有系爭房屋與被上訴人搭建之鐵皮屋
      坐落其上，周遭尚有未經整理之果樹林等，縱使被上訴人
      並未居住系爭房屋，然平日堆置物品、搬運往來甚或整理
      樹林等，確實亦有使用汽車輔助之需要。參以目前自小客
      車之車寬度多為1.6公尺至1.8公尺，而本院現場履勘目前
      系爭85地號土地上之系爭復興路69 巷實際丈量之寬度1.5
      公尺確有使用上之不足，因此以目前系爭復興路69巷之寬
      度，就系爭87地號土地而言，確有通行上之困難而不能為
      通常之使用。
（二）按民法第787條第1項之情形，有通行權人應於通行必要之
      範圍內，擇其周圍地損害最少之處所及方法為之，同條第
      2 項前段亦有規定。則被上訴人既有通行上訴人所有坐落
      系爭85地號土地之系爭復興路69巷之必要，則其利用系爭
      85地號土地，自應擇其必要與損害最小之範圍。經查，被
      上訴人針對系爭復興路69巷通行之爭議，向宜蘭縣政府等
      單位提出陳情後，宜蘭縣政府、頭城鎮公所派員會同拔雅
      里里長、被上訴人林文章、上訴人、吳志賢等人，於97年
      2 月14日一同在系爭復興路69巷現地會勘，其會勘紀錄肆
      「會勘結論（二）」、伍「結論（二）」欄分別載明「本
      案通路為早期保甲路（寬度1.5公尺左右 ）屬農作需要而
      形成之農徑，曾經有過更迭」、「本案陳情人及權益維護
      人（地上權人）陳述相異，且依據68年航測圖及頭城都市
      計畫圖（56年繪製三千分之一）及78年地形圖重製圖顯示
      僅標繪虛線（圖例為小徑1.5公尺以下 ）之通路，且查證
      該通路非公所管養之通路，是以屬私權爭議，應尋地方協
      議調處，至現況通路（約1.5公尺 ）應保持通行。」等情
      ，有會勘紀錄在卷可稽（原審卷第31頁）。顯見系爭復興
      路69巷之附圖編號一所示範圍係從早期即為供人通行之用
      ，當無疑義。再者，附圖編號一EF連線與附圖編號二AB連
      線之區域目前係緊鄰竹林與混凝土塊散佈之區域，有前述
      勘驗結果與照片可證，是由此可見附表編號二之範圍除與
      附圖編號一範圍重疊部分屬昔日通行區域外，另附圖編號
      一EF連線與附圖編號二AB連線間之區域，則係竹林為類似
      籬笆之界線以外之區域，而不在上訴人就系爭85地號土地
      核心使用範圍，對於上訴人而言，亦未有何因此特別犧牲
      之情形。且依前所述，以目前自小客車之寬度附圖編號一
      1.5 公尺寬之通行區域已不敷使用，再加上附圖編號一GH
      之連線（即等同附圖編號二CD連線）係緊鄰宜蘭縣頭城鎮
      ○○路71號西南側鐵皮頂房屋之外牆，是考量尚必須預留
      汽車行駛時兩側安全間距（尤其靠近宜蘭縣頭城鎮○○路
      71號西南側鐵皮頂房屋之外牆），是被上訴人主張以附圖
      編號二寬度為2.2 公尺之系爭通行範圍為通行區域，屬通
      行範圍內所選擇最小侵害之通行方式等情，即有理由。
六、綜上所述，被上訴人為共有人之一之系爭87地號土地以目前
    通行方式已無法達成其通常使用而有通行困難之情形，且附
    圖編號二之系爭通行範圍所示之通行方案確屬損害最小之通
    行方式，原審判決確認被上訴人就系爭85地號土地上之系爭
    通行範圍有通行權，且上訴人應將障礙物移除回復通道路面
    ，且不得禁止或妨害被上訴人之通行等情，其認事、用法尚
    無違誤，上訴人執上開理由指摘原判決不當為無理由，爰以
    判決駁回其上訴。又本件第二審訴訟費用，包括第二審裁判
    費5,295元、及現場履勘之土地指界費用400元（見二審卷第
    49頁）合計為5,695元，應責由敗訴之上訴人負擔。
七、依民事訴訟法第436條之1第3項、第449條條第1項、第78 條
    ，判決如主文。
中    華    民    國    100    年    8    月    8    日
                  臺灣宜蘭地方法院民事庭
                    審判長法  官  楊麗秋
                          法  官  林俊廷
                          法  官  蔡仁昭
正本係照原本作成。
本判決不得上訴。
中    華    民    國   100    年    8     月    8     日
                          書記官  邱淑秋